【裁判字號】    91,保險,21
【裁判日期】    920409
【裁判案由】    
【裁判全文】
臺灣士林地方法院民事判決  九十一年度保險字第二一號
    原      告  戊○○
                乙○○
                丁○○
    兼
    法定代理人  丙○○
    訴訟代理人  卓忠三  律師
    被      告  國寶人壽保險股份有限公司
                        設臺北.
    法定代理人  己○○  住同右.
    訴訟代理人  甲○○  住臺北.
                辛○○  住同右.
                庚○○  住同右.
右當事人間給付保險金事件，本院判決如左：
    主      文
原告之訴及假執行之聲請均駁回。
訴訟費用由原告負擔。
    事      實
甲、原告方面：
一、聲明：
  (一)被告應給付原告新臺幣（下同）二百五十萬元，及自九十年九月十五日起至清償
    日止，按週年利率百分之五計算之利息。
  (二)原告願供擔保，請求宣告假執行。
二、陳述：
  (一)原告為訴外人即被保險人陳金藏之妻、子，訴外人陳金藏原擔任高雄縣政府消防
    局分隊長，該局與被告於民國八十八年十一月十日曾訂立「高雄縣消防局八十八
    年義勇消防人員團體意外保險合約書」，向被告投保義務消防人員團體意外保險
    ，投保期限自八十八年十一月十日十二時起至九十年五月十日十二時止，如被保
    險人意外傷害死亡，被告應給付保險金新臺幣（以下同）三百萬元。
  (二)嗣訴外人即被保險人陳金藏於保險期間之九十年四月十三日上午十時十二分許，
    因接獲高雄縣大寮鄉○○路三七號住宅發生火警之通報，帶領隊員前往搶救，於
    同日上午十一時二十分返隊後即感到不適，懷疑遭濃煙嗆傷，乃於翌日前往高雄
    縣鳳山市○○路二一○號李耳鼻喉科醫院就診，發現鼻腔內鼻粘膜有急性充血水
    腫現象，醫囑載明：「與病人所述前一日在火場有吸入刺激性濃煙應有所關連」
    。被保險人陳金藏經治療後，以為無礙，而於同月十五日上午六時十五分許，前
    往高雄縣大社鄉觀音山準備運動，突因呼吸困難休克倒地，經送聖若瑟醫院急救
    ，仍於同日上午九時四十分不治死亡。依該院製發之死亡證明書，被保險人陳金
    藏係因「心肺衰竭」死亡，而引起「心肺衰竭」之原因疑為「頭部外傷」，死亡
    種類勾選「意外死」，而非「病死或自然死」，顯係意外死亡。
  (三)前揭保險合約未指定受益人，依保險法第一百十三條規定，其保險金額作為被保
    險人之遺產，原告為被保險人陳金藏之繼承人，於被保險人陳金藏意外死亡後，
    向被告請求給付保險金三百萬元，被告僅給付五十萬元，經原告於九十年九月十
    四日催告被告給付二百五十萬元，被告仍拒不給付，爰依保險契約、繼承之法律
    關係，訴請被告給付保險金二百五十萬元，及自催告之翌日即九十年九月十五日
    起至清償日止之法定遲延利息。
  (四)對被告抗辯之陳述：
  (1)關於本件承保危險事故即意外死亡之發生，原告業提出聖若瑟醫院製發之死亡證
    明書為證，若被告否認之，應就被保險人係因疾病死亡乙節負舉證責任。
  (2)卷附高雄榮民總醫院病歷僅記載「疑急性心肌梗塞」，乃出於臆測與懷疑，被保
    險人陳金藏生前未曾因心臟疾病就醫，上開臆測不能推定其死因為心臟病所致。
  (3)所謂「意外」，應以保險事故之發生是否出於被保險人之故意行為為斷，凡不屬
    於故意行為之範疇者，即便係被保險人健康之突發事件，仍應歸類為意外，是以
    ，退萬步言，縱使被保險人陳金藏係因急性心肌梗塞死亡，乃出於身體之突發狀
    況，仍應認為係意外事故，始符合系爭保險契約之目的。
三、證據：提出戶籍謄本二件、繼承系統表、八十八年義勇消防人員團體意外保險合
    約書、高雄縣消防局第一大隊大寮分隊受理災害登記簿、高雄縣消防局第一大隊
    大寮分隊職員出入及領用無線電登記簿、李耳鼻喉科醫院診斷證明書、隊員林志
    銘報告、救護紀錄表、聖若瑟醫院死亡證明書影本各一件為證，並聲請本院函詢
    高雄榮民總醫院訴外人陳金藏病歷記載「到院前死亡，疑急性心肌梗塞」為何位
    醫師診斷？依據為何？與法醫參考病歷摘要記載何以不同？
乙、被告方面：
一、聲明：
  (一)駁回原告之訴。
  (二)如受不利判決，請准供擔保，免為假執行。
二、陳述：
  (一)不否認訴外人陳金藏曾向被告投保團體意外險，然系爭保險契約之標的為意外險
    ，必須有意外事故發生，且致被保險人死亡，被告始負給付責任。
  (二)被保險人陳金藏雖曾於九十年四月十三日遭濃煙嗆傷，惟與九十年四月十五日死
    亡之日已相距二日，不能遽認係因嗆傷致呼吸困難而休克死亡。且被保險人陳金
    藏曾於八十八年九月二十四日至二十五日，因嗆傷而於聖若瑟醫院住院治療，相
    同病症，需住院者，並無後續問題，反倒僅需門診治療者竟致死亡之結果，並不
    合理。
  (三)被保險人陳金藏於九十年四月十五日係前往高雄榮民總醫院進行急救，並未於聖
    若瑟醫院診療；而依聖若瑟醫院病歷，被保險人陳金藏曾於八十九年十一月十一
    日因「胸悶」就診，另依高雄榮民總醫院病歷，被保險人陳金藏有冠狀動脈心臟
    病之病史，應認本件非意外事故，被告拒絕給付保險金，實非無據。
三、證據：提出聖若瑟醫院病歷摘要、高雄榮民總醫院病歷摘要影本各一件為證。
丙、本院依職權向高雄榮民總醫院、聖若瑟醫院、高雄醫學大學附設中和紀念醫院調
    取訴外人陳金藏之病歷，並函詢高雄榮民總醫院訴外人陳金藏之死因。
    理      由
一、原告起訴主張：訴外人陳金藏原擔任高雄縣政府消防局分隊長，該局與被告曾訂
    立「高雄縣消防局八十八年義勇消防人員團體意外保險合約書」，向被告投保義
    務消防人員團體意外保險，投保期限自八十八年十一月十日十二時起至九十年五
    月十日十二時止，如被保險人意外傷害死亡，被告應給付保險金三百萬元，嗣被
    保險人陳金藏於保險期間之九十年四月十三日上午十時十二分許，因接獲火警通
    報赴火場搶救，返隊後即感到不適，翌日前往李耳鼻喉科醫院就診，發現鼻腔內
    鼻粘膜有急性充血水腫現象，同月十五日上午六時十五分許，前往高雄縣大社鄉
    觀音山準備運動，突因呼吸困難休克倒地，經送聖若瑟醫院急救，仍於同日九時
    四十分不治死亡，依該院製發之死亡證明書，被保險人陳金藏疑因頭部外傷而引
    起心肺衰竭，為意外死亡，前揭保險合約未指定受益人，而原告為被保險人陳金
    藏之繼承人，向被告請求給付保險金三百萬元，被告僅給付五十萬元，經原告於
    九十年九月十四日催告被告給付二百五十萬元，被告仍拒不給付，爰依保險契約
    、繼承之法律關係，訴請被告給付保險金二百五十萬元及法定遲延利息等語。被
    告固不否認訴外人陳金藏曾向其投保團體意外險，惟以：系爭保險契約之標的為
    意外險，必須有意外事故發生，且致被保險人死亡，被告始負給付責任，而被保
    險人陳金藏雖曾於九十年四月十三日遭濃煙嗆傷，惟距死亡之日已二日，不能遽
    認係因嗆傷致呼吸困難而休克死亡，且被保險人陳金藏曾於八十八年九月二十四
    日至二十五日，因嗆傷而於聖若瑟醫院住院治療，相同病症，需住院者，並無後
    續問題，反倒僅需門診治療者竟致死亡之結果，並不合理，又被保險人陳金藏於
    九十年四月十五日係前往高雄榮民總醫院進行急救，並未於聖若瑟醫院診療，而
    依聖若瑟醫院病歷，被保險人陳金藏曾於八十九年十一月十一日因「胸悶」就診
    ，另依高雄榮民總醫院病歷，被保險人陳金藏有冠狀動脈心臟病之病史，應認本
    件非意外事故等語，資為抗辯。
二、原告主張其於訴外人陳金藏向被告投保義務消防人員團體意外保險，保險金額為
    三百萬元，於投保期限之九十年四月十五日上午九時四十分許死亡，原告為被保
    險人之繼承人，被告已給付保險金五十萬元之事實，業據其提出戶籍謄本二件、
    繼承系統表、八十八年義勇消防人員團體意外保險合約書、聖若瑟醫院死亡證明
    書影本各一件為證，並為被告所不爭執，自堪信為真實。至原告主張被保險人陳
    金藏係意外死亡乙節，則為被告所否認，並以前揭情詞置辯。是本件兩造爭執要
    旨厥為：被保險人陳金藏之死亡是否屬於系爭意外保險契約之意外事故？
三、按「當事人主張有利於己之事實者，就其事實有舉證之責任」，民事訴訟法第二
    百七十七條定有明文。又「請求履行債務之訴，除被告自認原告所主張債權發生
    原因之事實外，應先由原告就其主張此項事實，負舉證之責任，必須證明其為真
    實後，被告於其抗辯事實，始應負證明之責任，此為舉證責任分擔之原則」（最
    高法院四十三年臺上字第三七七號判例參照）。經查：依系爭「高雄縣消防局八
    十八年義勇消防人員團體意外保險計畫書」第四條第一項第二款規定，被保險人
    意外傷害死亡或一級殘廢者，保險人應給付保險金三百萬元。該計畫書及合約書
    雖未有「意外傷害事故」之明文定義，惟依實務見解，所謂意外傷害事故，係指
    非由疾病引起之外來突發事故，而所謂外來突發事故，係指來自自身以外之事故
    ，且事發突然無法防範者而言（最高法院九十一年度臺上字第二二二八號、八十
    九年度臺上字第二○一七號、八十五年度臺上字第一四三○號民事判決意旨參照
    ）。是以，原告必須舉證證明被保險人於保險契約有效期間內，遭遇外來突發之
    意外傷害事故，致其身體蒙受傷害因而死亡或一級殘廢，被告始負給付保險金三
    百萬元之責任。經查：
  (一)原告所提之聖若瑟醫院出具之死亡證明書雖載明被保險人陳金藏死亡種類為「意
    外死」，直接引起死亡之疾病或傷害為「心肺衰竭」，先行原因為「疑頭部外傷
    」等語，惟查，被保險人陳金藏於九十年四月十五日上午六時許，在高雄縣大社
    鄉觀音山爬山時休克，而於同日上午六時四十三分送往高雄榮民總醫院急救，到
    院時已無心跳、血壓，瞳孔放大，同日上午九時四十分宣佈急救無效，疑係急性
    心肌梗塞，真正死因無法確定等情，有高雄榮民總醫院九十一年十月二十八日高
    總行字第○九一○○一○三二八號函送之病歷資料、九十一年十二月十日高總行
    字第○九一○○一一七七五號函送之病歷資料查詢表、被告所提之診療結果摘錄
    報告各一件附卷可稽，而被保險人陳金藏係於死亡後，始由家屬送至聖若瑟醫院
    開立死亡證明書，實際上並未於該院急救，死亡原因不明乙節，亦有聖若瑟醫院
    九十一年十月三十一日高縣聖醫鄉（91）字第○六六號函送之病歷、被告所提之
    病歷摘要各一件在卷足佐，並為原告所是認，則聖若瑟醫院當日既未對被保險人
    陳金藏診治，其所出具之上開死亡證明書內容，即難遽採為有利於原告之認定。
  (二)又本院依職權向高雄醫學大學附設中和紀念醫院調取被保險人陳金藏病歷，發現
    被保險人於八十五年間診斷有肝血管瘤，未接受手術及藥物治療，僅進行門診追
    蹤，八十九年間偶有胸悶情況，同年十一月八日因爬山發生氣短胸悶、呼吸困難
    、冒冷汗現象，同年十一月十一日又發生胸痛，乃赴該院住院治療，經診斷疑係
    心肌梗塞、急性心肌症候群、非穩定性心絞痛，同年十一月二十日、九十年十二
    月二十四日復二度因狹心症複診之事實，有該院九十一年十二月四日（91）高醫
    附秘字第三二一八號函送之病歷一件在卷可稽，互核與高雄榮民總醫院診療結果
    摘錄報告所載之「疑急性心肌梗塞」相符，則原告主張被保險人陳金藏未曾因心
    臟疾病就醫云云，即無可採。
  (三)復按，「遇有非病死或可疑為非病死者，該管檢察官應速相驗」，「醫師檢驗屍
    體或死產兒，如為非病死或可疑為非病死者，應報請檢察機關依法相驗」，刑事
    訴訟法第二百十八條第一項、醫師法第十六條分別定有明文，對於非病死或可疑
    為非病死或來歷不明之屍體，未經報請相驗，私行殮葬或移置者，依社會秩序維
    護法第六十五條第二款規定，處三日以下拘留或新臺幣一萬八千元以下罰鍰。是
    以，倘依原告之主張，本件被保險人陳金藏係意外死亡，而非因病死亡，揆諸前
    揭法條規定，自應報請該管檢察官相驗，始得殮葬。惟本件被保險人陳金藏死亡
    後，未報請檢察機關相驗即私行火葬之事實，為兩造所不爭，原告竟於事後改稱
    被保險人陳金藏為意外死亡云云，不足採信。
  (四)至原告主張：被告應就被保險人係因疾病死亡乙節負舉證責任云云，然本件原告
    既本於意外保險契約請求被告給付保險金，揆諸前揭法條及判例說明，原告應先
    就被保險人陳金藏係非由疾病引起之外來突發事故導致死亡等有利於己之事實負
    舉證責任，若原告就此未能舉證以實其說，縱被告就其抗辯之事實不能舉證，亦
    應駁回原告之請求，原告此部分主張容有誤會。另原告主張：凡不屬於故意行為
    之範疇者，即便係被保險人健康之突發事件，仍應歸類為意外云云，核與前揭實
    務見解及保險契約目的不符，委不足採。綜上所述，本件原告既未能盡舉證責任
    證明被保險人陳金藏非由疾病引起之外來突發事故導致死亡，則其空言主張被保
    險人陳金藏之死亡符合意外傷害死亡保險契約理賠之條件，請求被告依約給付保
    險金，洵屬無據。
四、從而，原告依保險契約及繼承之法律關係，訴請被告給付保險金二百五十萬元，
    及自催告之翌日即九十年九月十五日起至清償日止之法定遲延利息，為無理由，
    應予駁回。原告之訴既經駁回，其假執行之聲請亦失所附麗，併駁回之。
五、本件事證已臻明確，兩造其餘攻擊防禦方法及所提證據，核與本件判決結果不生
    影響，爰不逐一論述，附此敘明。
六、據上論結，本件原告之訴為無理由，依民事訴訟法第七十八條，判決如主文。
中      華      民      國    九十二    年      四      月      九      日
                                    臺灣士林地方法院民事第二庭
~B法      官  陳玉曆
右為正本係照原本作成。
如對本判決上訴須於判決送達後廿日內向本院提出上訴狀。
中      華      民      國    九十二    年      四      月      九      日
~B法院書記官  謝金宏


司法院資訊處製作；財團法人民間司法改革基金會備份。
